最高法院民事判決　　　　　　九十四年度台上字第二三六五號
　　上　訴　人　財政部國有財產局台灣南區辦事處台南分處
　　法定代理人　凌中
　　訴訟代理人　蕭麗琍律師
　　上　訴　人　財團法人台灣省台南市天宮
　　法定代理人　江光宗
　　訴訟代理人　林永發律師
上列當事人間第三人異議之訴等事件，兩造對於中華民國九十三
年二月十七日台灣高等法院台南分院第二審判決（九十二年度上
字第二四三號），各自提起上訴，本院判決如下：
　　主　文
原判決廢棄，發回台灣高等法院台南分院。
　　理　由
本件上訴人財政部國有財產局台灣南區辦事處台南分處（下稱國
有財產局台南分處）主張：伊經台灣台南地方法院（下稱台南地
院）選任為黃金垣之遺產管理人，對造上訴人財團法人台灣省台
南市天宮（下稱台南市天宮）以黃金垣之遺產係其所有而信託登
記予黃金垣為由，起訴請求伊返還，嗣經判決確定伊應將黃金垣
名下坐落台北縣深坑鄉○○○段公館後小段土地之徵收補償費新
台幣（下同）五百零二萬三千四百八十四元及自民國八十四年七
月十三日起至清償日止按年息百分之五計算之利息，暨其餘不動
產、汽車等返還予台南市天宮。台南市天宮乃據以聲請台南地院
對伊為強制執行。惟伊依信託及無因管理之法律關係，對台南市
天宮有管理費用及報酬等債權共計三百八十五萬六千四百五十五
元，以之與台南市天宮上開金錢債權抵銷後，台南市天宮僅得請
求返還一百十六萬七千零二十九元及自八十四年七月十三日起至
清償日止之利息，爰依強制執行法第十四條規定，提起債務人異
議之訴。又台南市天宮上開另案請求返還信託財產事件，伊係以
黃金垣遺產管理人之身分應訴，該事件之訴訟費用一百六十九萬
六千七百十一元應由黃金垣之遺產或其繼承人負擔，台南市天宮
聲請執行伊之固有財產，亦有未當，爰依強制執行法第十五條規
定，提起第三人異議之訴等情，求為判決命台南市天宮就台灣高
等法院台南分院八十八年度重上更(二)字第四號民事判決命伊給付
台南市天宮之金錢，其中超過一百十六萬七千零二十九元及自八
十四年七月十三日起至清償日止按年息百分之五計算之利息部分
不許對伊強制執行，暨撤銷台南地院九十年度執字第九九六二號
執行事件，依同法院九十年度聲字第一九號裁定對伊所發之執行
命令之判決。
上訴人台南市天宮則以：國有財產局台南分處係黃金垣之遺產管
理人而非伊之受託人，兩造間無信託關係存在；又國有財產局台
南分處所管理者為黃金垣之遺產而非伊之財產，自不生兩造間有
無因管理法律關係之問題，國有財產局台南分處對伊並無管理費
用及報酬債權存在。再兩造間請求返還信託財產事件，既經台南
地院裁定國有財產局台南分處應負擔訴訟費用一百六十九萬六千
七百十一元，伊自得聲請對其為強制執行等語，資為抗辯。
原審以：台南地院於八十一年十一月二日以八十一年度繼字第八
０六號裁定指定國有財產局台南分處為黃金垣之遺產管理人，國
有財產局台南分處於八十二年五月十八日依台南地院八十二年度
繼催字第一六號裁定為公示催告，限期權利人申報債權，其期間
自八十二年五月十八日起至八十四年五月十八日止。台南市天宮
於八十三年四月二十八日申報債權，主張其與黃金垣間有信託關
係存在，黃金垣之遺產均為伊所有。國有財產局台南分處以台南
市天宮未提出確實憑證為由，拒絕將黃金垣之遺產交付台南市天
宮，台南市天宮乃起訴請求國有財產局台南分處返還信託財產。
嗣經判決確定國有財產局台南分處應將黃金垣名下之財產返還予
台南市天宮，台南市天宮乃聲請對國有財產局台南分處強制執行
等情，為兩造不爭執之事實，並有台南地院八十一年度繼字第八
０六號、八十二年度繼催字第一六號民事裁定、原審八十八年度
重上更(二)字第四號民事判決、最高法院八十九年度台上字第二三
九三號民事裁定、台南地院九十年度執字第九九六二號民事執行
卷等可稽，堪信為真實。按信託法係於八十五年一月二十六日公
布施行，於該法公布施行前成立之信託行為，應以信託法之規定
為法理予以適用。而信託關係不因受託人死亡而消滅；受託人就
信託財產或處理信託事務所支出之稅捐、費用或負擔之債務，得
以信託財產充之；新受託人於接任處理信託事務前，原受託人之
遺產管理人應保管信託財產，並為信託事務之移交採取必要之措
施，信託法第三十九條第一項、第四十五條第三項分別定有明文
。台南市天宮與黃金垣間之信託行為，均成立於信託法公布施行
前，應以信託法之規定為法理予以適用。則黃金垣死亡後，於新
受託人接任處理信託事務前，黃金垣之遺產管理人即國有財產局
台南分處仍應保管信託財產，並為必要之措施，其因此支出之稅
捐及費用等自得以信託財產充之。國有財產局台南分處為管理信
託財產所支出之必要費用計有如原判決附表（下稱附表）編號一
之2、5、7、12至19，編號二之1、13至18，編號三之8 至10，編
號四之17，編號六之3，編號七之7至10，編號八之4、5，編號九
之2至5，編號十之2、3、20，編號十一之1至3、8、9、16至19，
編號十二之3、4、9至12、15、16 所示之地價稅、房屋稅及土地
登記謄本地政規費等共計三十八萬九千五百九十四元；如附表編
號二之2至12、20，編號三之1、2、4 至6、11、14、18、20，編
號四之5、15，編號五之17、20，編號六之 1、2、10、17，編號
七之5，編號八之2、7 至9、11、12、14、15、17，編號九之6、
15 至18、20，編號十之6、8、12、19，編號十一之7、10至14、
20 ，編號十二之1、2、5 至8、13所示之汽車修理、材料、保養
、檢驗、油料、保險、高速公路通行、行車執照、使用牌照稅及
燃料使用費等共計十四萬九千六百九十七元；如附表編號十之 9
至 11、15，編號十一之6所示訴請黃肇義遷讓返還占用房地之訴
訟費用及律師酬金等共計九萬五千三百三十一元；如附表編號一
之9 所示請領徵收補償金之差旅費共計六千四百五十六元；如附
表編號三之12、15至17、19，編號四之1至3、7、9、10、13、14
、18至20，編號五之1、2、4、6、7、9、11、13至16、19，編號
六之5、6、8、11至13、15、18至20，編號七之1、3、4、11至14
、17，編號八之1，編號九之9 至12、19，編號十之4，編號十一
之5、15，編號十二之14 所示兩造間請求返還信託財產事件之出
庭、撰狀、閱卷費用及律師酬金等共計一百十二萬一千一百七十
二元；如附表編號十二之17 至20，編號一之1、3、4、6、8、10
、11、20，編號二之19所示兩造間請求返還信託財產強制執行事
件及聲請遺產管理報酬之撰狀費及郵資、台南地院八十一年度繼
字第八０六號裁定、八十二年度繼催字第一六號裁定之相關程序
費用等共計五千七百二十五元，以上總計一百七十六萬七千九百
七十五元，有國有財產局台南分處提出之支出憑證黏貼單等件在
卷可稽，國有財產局台南分處得依信託之法理請求台南市天宮返
還。次查國有財產局台南分處雖係本於黃金垣遺產管理人之地位
而管理黃金垣之遺產，惟其所管理者實係台南市天宮之財產，其
管理該財產之行為對台南市天宮而言，自屬未受委任，且無義務
，兩造間應成立無因管理關係。則國有財產局台南分處為管理黃
金垣之遺產，聘任王文文專任其事務，所支出如附表編號三之 3
、7、13，編號四之4、6、8、11、12、16，編號五之3、5、8、1
0、12、18，編號六之4、7、9、14、16，編號七之2、6、15、16
、18至20，編號八之3、6、10、13、16、18至20，編號九之1、7
、8、13、14，編號十之1、5、7、13、14、16至18，編號十一之
4 所示之薪資及年終獎金共計一百三十萬九千四百四十二元，自
得依無因管理之法律關係請求台南市天宮償還。又國有財產局台
南分處管理黃金垣之遺產，固經台南地院以八十一年度繼字第八
０六號民事裁定核定其報酬為七十七萬九千零三十八元，惟該報
酬並非黃金垣本於信託關係所支出，國有財產局台南分處僅能以
黃金垣遺產管理人之身分向黃金垣之遺產求償，不得請求台南市
天宮給付。綜合上述，國有財產局台南分處對於台南市天宮共有
債權三百零七萬七千四百十七元，其主張以之與台南市天宮之債
權為抵銷，並無不合，經抵銷後，台南市天宮對於國有財產局台
南分處尚有債權一百九十四萬六千零六十七元及自八十四年七月
十三日起至清償日止之利息。故國有財產局台南分處提起債務人
異議之訴，請求判命台灣高等法院台南分院八十八年度重上更(二)
字第四號民事判決命伊給付台南市天宮之金錢，其中超過一百九
十四萬六千零六十七元及自八十四年七月十三日起至清償日止按
年息百分之五計算之利息部分不許對伊強制執行，為有理由，應
予准許。至其主張其對台南市天宮有管理報酬債權七十七萬九千
零三十八元，得以之與台南市天宮對伊之債權為抵銷，台南市天
宮就該部分債權不得對伊強制執行部分，為無理由，不應准許。
再訴訟費用係因訴訟所需而支出，僅有可為訴訟行為之訴訟當事
人方有負擔訴訟費用之義務，至實體法律關係之主體為何人，要
非所問。國有財產局台南分處既係兩造間請求返還信託財產事件
之訴訟當事人，為應訴主體，且經台南地院裁定命其負擔訴訟費
用一百六十九萬六千七百十一元，其自有負擔之義務。台南市天
宮依確定之訴訟費用裁定聲請對國有財產局台南分處之固有財產
強制執行，於法並無不合，國有財產局台南分處提起第三人異議
之訴，請求撤銷此部分之強制執行程序，為無理由，不應准許。
爰維持第一審所為台南市天宮敗訴部分之判決，駁回其上訴；及
將第一審所為國有財產局台南分處敗訴部分之判決，一部予以廢
棄，改判命台南市天宮就台灣高等法院台南分院八十八年度重上
更(二)字第四號民事判決命國有財產局台南分處給付台南市天宮之
金錢，其中超過一百九十四萬六千零六十七元及其利息部分，不
許對國有財產局台南分處強制執行（即除第一審命不許強制執行
之部分外，再命就其中一百十二萬六千八百九十七元暨其利息部
分不許對國有財產局台南分處強制執行），一部予以維持，駁回
國有財產局台南分處此部分之附帶上訴。
按民事訴訟法第一百九十九條第二項規定，審判長應向當事人發
問或曉諭，令其為事實上及法律上陳述、聲明證據或為其他必要
之聲明及陳述，其所聲明或陳述有不明瞭或不完足者，應令其
明或補充之。此為審判長因定訴訟關係之闡明權，同時並為其義
務。故審判長對於訴訟關係未盡此項必要之處置，違背闡明之義
務者，其訴訟程序即有重大瑕疵，而基此所為之判決，自屬違背
法令。又對於他人而為原告或被告，例如：遺產管理人就遺產、
破產管理人就破產財團、失蹤人之財產管理人就失蹤人之財產為
起訴或被訴者，當事人欄應表明其為遺產管理人、破產管理人或
財產管理人，以表示其非以自己名義起訴或被訴。本件國有財產
局台南分處一方面主張：伊為黃金垣之遺產管理人，台南市天宮
以黃金垣之遺產係其所有而信託登記予黃金垣為由，起訴請求伊
返還，嗣經判決確定伊應將黃金垣名下土地之徵收補償費五百零
二萬三千四百八十四元及其利息等返還予台南市天宮，台南市天
宮乃據以聲請台南地院對伊為強制執行，惟伊對台南市天宮有債
權三百八十五萬六千四百五十五元可抵銷，經抵銷後，台南市天
宮僅得請求返還一百十六萬七千零二十九元及其利息，爰依強制
執行法第十四條規定，提起債務人異議之訴，似係本於遺產管理
人之身分就黃金垣之遺產而為起訴；一方面又主張：伊係以黃金
垣遺產管理人之身分應訴，該返還信託財產事件之訴訟費用一百
六十九萬六千七百十一元應由黃金垣之遺產或其繼承人負擔，不
應由伊之固有財產負擔，爰依強制執行法第十五條規定，提起第
三人異議之訴，似又係以自己名義而為起訴。國有財產局台南分
處在本件一方面以債務人即黃金垣遺產管理人之身分起訴，一方
面又以第三人即自己名義起訴，殊有矛盾。次查國有財產局台南
分處起訴求為判決命台南市天宮不許對伊強制執行，真意係不許
對伊之固有財產強制執行，抑或不許對伊所管理之黃金垣遺產強
制執行，亦不明確。原審未予闡明，遽行判決，自屬違背法令。
再另案請求返還信託財產事件，倘國有財產局台南分處係以黃金
垣遺產管理人之身分應訴，則其係為他人而為被告，確定判決效
力應及該他人。原審認該事件之訴訟費用仍應由國有財產局台南
分處負擔，得對該分處之固有財產強制執行，並有未合。兩造上
訴論旨，各自指摘原判決於其不利部分違背法令，求予廢棄，均
非無理由。
據上論結，本件兩造上訴均有理由。依民事訴訟法第四百七十七
條第一項、第四百七十八條第二項，判決如主文。
中　　華　　民　　國　九十四　年　 十二　 月　二十九　日
                      最高法院民事第一庭
                          審判長法官  林　奇　福
                                法官  陳　國　禎
                                法官  陳　淑　敏
                                法官  劉　福　聲
                                法官  葉　勝　利
      本件正本證明與原本無異
                                      書  記  官
中　　華　　民　　國　九十五　年　　一　　月　　十　　日
                                                    Ｒ
